【裁判字號】    98,消債抗,191
【裁判日期】    980421
【裁判案由】    聲請更生程序
【裁判全文】
臺灣高雄地方法院民事裁定           98年度消債抗字第191號
抗  告  人  甲○○
上列當事人因消費者債務清理事件聲請更生，不服本院民國98年
3 月12日98年度消債更字第439 號駁回裁定，提起抗告，本院裁
定如下：
    主  文
抗告駁回。
抗告程序費用新臺幣壹仟元由抗告人負擔。
    理  由
一、抗告意旨略以：抗告人曾依「中華民國銀行公會會員辦理消
    費金融案件無擔保債務協商機制」（下稱債務協商機制）請
    求共同協商債務清償方案並經協商成立，約定抗告人每月應
    繳金額為新臺幣（下同）14,280元，惟抗告人每月平均薪資
    為20,000元至23,000元，尚需扶養父親，終因入不敷出，已
    屬因不可歸責於當事人之事由，致履行協商內容顯有重大困
    難。詎原裁定未考量抗告人之千禧龍木偶店每年並無54,936
    元之實際營利收入，且抗告人於96年11月毀諾前之3 個月平
    均月薪僅19,980元，而抗告人固於97年8 月至同年12月之平
    均月薪達27,633元，但此係抗告人戮力加班得來，非常態收
    入等情，而逕予駁回聲請，顯有違誤，爰依法提起本件抗告
    ，並聲明：原裁定廢棄，並准為更生之聲請。
二、按債務人與金融機構協商成立者，不得聲請更生或清算，但
    因不可歸責於己之事由，致履行顯有重大困難者，不在此限
    ；本條例施行前，債務人依金融主管機關協調成立之中華民
    國銀行公會會員辦理消費金融案件無擔保債務協商機制與金
    融機構成立之協商，準用前項之規定，消費者債務清理條例
    第151 條第5 項、第6 項分別定有明文。衡諸債之關係，係
    以當事人間之信賴關係為基礎，為社會經濟組織之重要支柱
    ，故當事人於以法律行為追求自己之利益之際，亦應顧及對
    方之利益，並考量債權債務在社會上之作用，本於誠實及信
    用之原則，行使債權及履行債務。是對於已陷入經濟上困境
    之消費者，若任其於惡性循環之債務窘境中自生自滅，將衍
    生嚴重之社會問題，難以維持安定之社會經濟秩序，故為兼
    顧債權人、債務人雙方之利益，對陷於經濟上困境之消費者
    ，乃允其於消費者債務清理條例施行後，得選擇以重建型之
    更生程序或清算型之清算程序清理其債務，藉以妥適調整債
    務人與債權人及其他利害關係人間之權利義務關係，保障債
    權人獲得公平受償，並謀求消費者經濟生活之重建復甦機會
    。惟對於已與金融機構協商成立，或於本條例施行前，已依
    金融主管機關協調成立之中華民國銀行公會會員辦理消費金
    融案件無擔保債務協商機制與金融機構成立協商之債務人，
    若非因不可歸責於己之事由，致履行顯有重大困難，僅係為
    圖謀減免債務，而不為債務之履行，自有違債權契約為誠信
    契約之本旨，故依消費者債務清理條例第151 條第6 項準用
    同條第5 項前段之規定，不得聲請更生或清算，始能避免肇
    致道德危險。次按聲請更生或清算不合程式或不備其他要件
    者，法院應以裁定駁回之，但其情形可以補正者，法院應定
    期間先命補正，消費者債務清理條例第8 條亦有明文規定。
三、經查：
  (一)抗告人於消債條例施行前之95年6 月業依「中華民國銀行公
    會會員辦理消費金融案件無擔保債務協商機制」而與最大債
    權金融機構即萬泰銀行達成債務清償方案之協商，約定抗告
    人應自95年7 月起分80期，且每月10日以14 ,280 元依各債
    權銀行債權金額比例清償各項債務至全部清償為止，而抗告
    人於協商成立後，還款16期，確於96年11月毀諾未依該協議
    繼續履行分期償還乙節，此有協議書、財團法人金融聯合徵
    信中心當事人查詢個人資料回覆書等件在卷可稽。
  (二)抗告人主張其95、96年度每月平均薪資為20,000元至23,000
    元，而於96年11月毀諾前之3 個月平均月薪僅19,980元，此
    固有抗告人之95及96年度綜合所得稅各類所得資料清單、受
    領薪資之台灣企銀轉帳存摺明細可參，而認抗告人有薪資減
    少之事實。然其97年8 月至同年12月之平均月薪為27,633元
    乙節，此有抗告人所提出97年8 月至97年12月薪資明細表可
    憑，堪認抗告人目前每月收入應有27,633元。至抗告人雖辯
    稱：97年8 月至同年12月之平均月薪達27,633元，此係抗告
    人戮力加班得來，非常態收入，不可以此作為償債判斷標準
    云云，然查抗告人既已負債累累，且其目前單身，有戶籍謄
    本可參，抗告人本應竭盡所能以求及早清償債務，始符消債
    條例係為保護有清理債務誠意之債務人而設之立法意旨，故
    抗告人之加班費仍應計入抗告人之每月收入為是，抗告人執
    此為辯，並無可採。
  (三)抗告人主張每月平均支出為13,105元（包括個人支出9, 829
    元、負擔扶養父親費用3,276 元）乙節，參諸97年度台灣省
    每人每月最低生活費為9,829 元，是認抗告人主張其每月基
    本生活開銷為9, 829元及負擔扶養父親費用共13,105元部分
    ，核屬必要費用，堪予採信。
  (四)抗告人每月所得為27,633元，扣除個人及家庭必要生活費用
    後，每月尚餘14,528元（27,633－9,829 －3,276 ＝14,528
    ）可供清償。則以抗告人目前所負債務926,257 元，除以抗
    告人每月可供清償之14,528元，如不計算利息，抗告人約於
    5 年半內即可償債完畢，而抗告人現年僅34歲，其工作能力
    正值日盛，故依其情況自尚不得認已有不能償債務或有不能
    清償之虞之情事，所為不能清償之主張自無足採。
四、綜上所述，抗告人於與金融機構成立上開債務協商後，抗告
    人固於毀諾前3 個月有薪資減少之事實，然其經濟狀況並無
    不能償債務或有不能清償之虞之情事，其情況自未該當消債
    條例准許聲請更生之要件，自應駁回其更生之聲請，原審裁
    定駁回抗告人更生之聲請，依法即無違誤，抗告意旨指摘原
    裁定不當，求予廢棄另為裁定，為無理由，應予駁回。
中    華    民    國    98    年    4     月    21    日
              民事第一庭      審判長法  官  黃國川
                                    法  官  黃宏欽
                                    法  官  郭瓊徽
上為正本係依原本作成。
不得抗告。
中    華    民    國    98    年    4     月    21    日
                                    書記官  簡文清


司法院資訊處製作；財團法人民間司法改革基金會備份。
